臺灣高等法院刑事判決　　　　　　　　96年度上訴字第3120號
上　訴　人
即　被　告　甲○○○
上列上訴人因偽造文書等案件，不服臺灣板橋地方法院95年度訴
字第3597號，中華民國96年6 月7 日第一審判決（起訴案號：臺
灣板橋地方法院檢察署95年度偵緝字第2202號），提起上訴，本
院判決如下：
    主  文
原判決撤銷。
甲○○○連續意圖為自己不法之所有，以詐術使人將本人之物交
付，處有期徒刑壹年，減為有期徒刑陸月，如易科罰金，以銀元
參佰元即新臺幣玖佰元折算壹日。
    事  實
一、甲○○○自民國（下同）86年12月20日起，以其個人名義擔
    任合會會首，召集含會首在內共36會之合會，預定會期自86
    年12月20日起至89年11月20日止，每會新臺幣（下同）2 萬
    元，每月20日，在其臺北縣永和市○○路286 巷4 號（起訴
    書誤載為同路286 號4 樓，應予更正）之住處開標，合會之
    標息，採預先扣除之內標制，投標之人必須以空白標單載明
    姓名及投標利息。詎於合會進行期間某時（約87年初，進行
    第3 會或第4 會左右），因互助會單編號15之會員莊吳花子
    （互助會單記載為吳花子）無力繳納會款，不欲繼續跟會，
    甲○○○竟基於意圖為自己不法之所有之概括犯意，先後向
    會員壬○○（原名蔡秀讓）、辛○○詐稱欲將會員莊吳花子
    之合會自第4 會起轉給其2 人接手，而1 會2 讓，使其2 人
    陷於錯誤，均同意承接該會，因之詐得其2 人按月所繳交之
    會款，各約70餘萬元。嗣因該合會於88年9 月20日停標後，
    甲○○○隨即逃逸無蹤，各會員彼此互相比對得標資料，始
    悉上情。
二、案經乙○○、戊○○訴由臺灣板橋地方法院檢察署檢察官偵
    查起訴。
    理  由
壹、程序方面：
    按被告以外之人於審判外之陳述，雖不符刑事訴訟法第 159
    條之1 至第159 條之4 之規定，而經當事人於審判程序同意
    作為證據，法院審酌該言詞陳述或書面陳述作成時之情況，
    認為適當者，亦得為證據；當事人、代理人或辯護人於法院
    調查證據時，知有刑事訴訟法第159 條第1 項不得為證據之
    情形，而未於言詞辯論終結前聲明異議者，視為有前項之同
    意，刑事訴訟法第159 條之5 第1 項、第2 項分別有明文。
    經查，本判決下列所引用之被告以外之人於審判外之陳述（
    包含書面陳述），檢察官、被告於本院言詞辯論終結前均未
    聲明異議，本院審酌上開證據資料製作時之情況，尚無違法
    不當及證明力明顯過低之瑕疵，亦認為以之作為證據應屬適
    當，依刑事訴訟法第159 條之5 規定，認前揭證據資料均有
    證據能力，合先敘明。
貳、實體方面：
一、訊據被告甲○○○矢口否認有何詐欺犯行，辯稱：互助會單
    編號15莊吳花子之合會伊係交由辛○○承接，並未轉予壬○○頂替，伊並無1 會2 讓之詐欺犯行云云。經查：
（一）據證人莊吳花子在原審審理時證稱：伊有參加該合會1 會
      （編號15），伊在繳了第2 期或第3 期會款後，因為伊被
      別人倒會，繳不起會款，就退會了，在退會時，伊還有幫
      友人廖彩雪（編號16）一起退會，被告把錢一起交給伊，
      當時該2 會都是活會，後來被告把會讓給誰伊不清楚等語
      （見原審卷第47頁至第49頁）。另證人壬○○在原審審理
      時證稱：伊原本有參加一會（編號10），後來又接編號14
      會員吳金玉之合會，俟合會繳到第4 期時，被告來找伊說
      叫伊再接編號15，並說原先參加的人病很重，叫伊再接下
      來，伊就又接了編號15一會，之後被告有在伊所持有之會
      單上編號14、15部分寫上伊名字，說我們二人知道就好，
      伊在檢察官偵查中係因為會單上編號15寫「蔡秀讓合」等
      字，才會說該會伊係與別人共有一會，實際情形應該是如
      前所述，伊約繳納會錢本金約70多萬元等語（見原審卷第
      56 頁 、第57頁、第60頁），嗣於本院審理時復為相同之
      證述（見本院卷第44頁反面至第45頁）。又證人辛○○在
      偵查中亦證稱：伊是在第3 會以後接下編號15吳花子的合
      會，伊在會單編號15部分有寫上「辛○○」，這是被告自
      己叫伊寫的，伊一直都有繳會款，被告停標時，伊還是活
      會，後來伊才知道伊和壬○○都是接吳花子那會等語（見
      88年度偵字第22067 卷第22頁及其反面；偵查卷第31頁）
      。綜合前開證人所證，除對於彼此間何時承接上揭合會之
      時間，因時間久遠，記憶模糊，所言稍有參差外，其餘所
      證均相符合，堪認被告確有將編號15吳花子所參加之合會
      ，一會二讓予會員壬○○、辛○○之情無訛。再參以被告
      於偵查中供稱編號15吳花子之合會，伊係叫壬○○承接等
      語（見偵查卷第31頁），嗣於原審審理時先供稱：伊是把
      編號15吳花子的會讓給壬○○，把編號16廖彩雪讓給辛○○等語；嗣改稱：編號14吳金玉的會是讓給田桂，編號15
      吳花子的會讓給蔡秀讓，編號16廖彩雪的會是讓給丙○○
      等語；再改稱：辛○○有接吳花子三會退會中之其中一會
      等語（見原審卷第53頁、第54頁），是被告事後再辯稱未
      曾將該會轉由壬○○頂替云云，係屬畏罪卸責之詞，不足
      採信。被告詐欺犯行洵堪認定，應依法論科。
二、本件被告行為後，於94年2 月2 日修正公布之刑法，於95年
    7 月1 日施行，其中刑法第2 條係規範行為後法律變更所生
    新舊法律比較適用之準據法，是刑法第2 條本身雖經修正，
    但該條文既屬適用法律之準據法，本身尚無比較新舊法之問
    題，應逕適用裁判時即修正後刑法第2 條規定以決定適用之
    刑罰法律，先予敘明。再按行為後法律有變更者，適用行為
    時之法律。但行為後之法律有利於行為人者，適用最有利於
    行為人之法律，修正後刑法第2 條第1 項定有明文。經查：
（一）新修正之刑法將原刑法第56條關於連續犯之規定廢除，則
      刑法修正前原應成立連續犯之各行為，於修正後各自獨立
      成罪，應分論併罰。比較新舊法，以修正前之刑法第56條
      較有利於被告，此部分依新修正之刑法第2 條第1 項前段
      之規定，應適用行為時之舊法之連續犯規定論處。
（二）罰金刑部分，刑法分則編各罪所定罰金刑之貨幣單位原為
      銀元，修正前刑法第33條第5 款規定：「罰金：1 元（銀
      元）以上。」，而依罰金罰鍰提高標準條例規定，就72年
      6 月26日前修正之刑法部分條文罰金數額提高2 至10倍，
      其後修正者則不提高倍數，並依現行法規所定貨幣單位折
      算新臺幣條例規定，以銀元1 元折算新臺幣3 元；修正後
      刑法第33條第5 款規定：「罰金：新臺幣1000元以上，以
      百元計算之。」，刑法第33條第5 款所定罰金貨幣單位經
      修正為新臺幣後，刑法分則各罪所定罰金刑之貨幣單位亦
      應配合修正為新臺幣，為使刑法分則編各罪所定罰金之最
      高數額與刑法修正前趨於一致，乃增訂刑法施行法第1 條
      之1 ：「中華民國94年1 月7 日刑法修正施行後，刑法分
      則編所定罰金之貨幣單位為新臺幣。94年1 月7 日刑法修
      正時，刑法分則編未修正之條文定有罰金者，自94年1 月
      7 日刑法修正施行後，就其所定數額提高為30倍。但72年
      6 月26日至94年1 月7 日新增或修正之條文，就其所定數
      額提高為3 倍。」；從而，刑法分則編各罪所定罰金刑之
      最高數額，於上開規定修正後並無不同，惟修正後刑法第
      33 條 第5 款所定罰金刑最低數額，較之修正前提高，自
      以修正前刑法第33條第5 款規定，較有利於被告。
三、核被告所為，係犯刑法第339 條第1 項之詐欺取財罪。被告
    先後2 次詐欺犯行，時間緊接，所犯構成要件相同之罪，顯
    係基於概括犯意為之，為連續犯，應依修正前刑法第56條之
    規定，論以一罪，並加重其刑。
四、原審認被告罪證明確，予以論罪科刑，固非無見。惟查：（
    一）被告之行為尚不構成行使偽造私文書罪（詳如後述），
    原審認被告成立該罪，自有不合。（二）被告係先後2 次將
    編號15之合會轉讓予壬○○、辛○○，原審未論以連續犯，
    亦有疏漏。（三）中華民國96年罪犯減刑條例業於96年7 月
    4 日經總統公布，並於同年月16日施行，被告係於96年4 月
    24日以前犯罪，符合該條例第2 條第1 項第3 款之規定，應
    予以減刑，原審未及審酌，同有未洽。被告上訴意旨，仍執
    前詞，否認犯罪，固無理由，惟原判決既有上開可議之處，
    自應由本院將原判決予以撤銷改判。爰審酌被告並無犯罪前
    科，素行尚稱良好，及其犯罪之動機、目的、手段、對被害
    人造成之金錢損失程度，與犯罪後迄未與被害人達成和解，
    且仍飾詞圖辯，態度不佳等一切情狀，改量處被告有期徒刑
    1 年，並依中華民國96年罪犯減刑條例減為有期徒刑6 月，
    以示懲儆。再被告行為後，刑法第41條有關易科罰金之規定
    ，業於90年1 月4 日修正，並經總統於同年1 月10日公布，
    同年1 月12日生效施行，修正施行前之刑法第41條原規定「
    犯最重本刑為3 年以下有期徒刑以下之刑之罪，而受6 月以
    下有期徒刑或拘役之宣告，因身體、教育、職業或家庭之關
    係，執行顯有困難者，得以1 元以上3 元以下折算1 日，易
    科罰金」，而修正施行後之刑法第41條第1 項則規定「犯最
    重本刑為5 年以下有期徒刑以下之刑之罪，而受6 個月以下
    有期徒刑或拘役之宣告，因身體、教育、職業、家庭之關係
    或其他正當事由，執行顯有困難者，得以1 元以上3 元以下
    折算1 日，易科罰金。但確因不執行所宣告之刑，難收矯正
    之效，或難以維持法秩序者，不在此限」，惟95年7 月1 日
    修正公布施行之刑法第41條第1 項前段則規定：「犯最重本
    刑為5 年以下有期徒刑以下之刑之罪，而受6 個月以下有期
    徒刑或拘役之宣告者，得以新臺幣1,000 元、2,000 元或3,
    000元折算一日，易科罰金。 」是被告行為後法律又再次變
    更，行為時之易科罰金折算標準，即修正前罰金罰鍰提高標
    準條例第2 條前段（現已刪除）規定，就其原定數額提高為
    100 倍折算 1日，則本件被告行為時之易科罰金折算標準，
    應以銀元300 元折算1 日，經折算為新臺幣後，應以新臺幣
    900 元折算為1 日。比較新舊法之結果，以90年1 月10日修
    正施行後之規定，對被告較有利，本件自應依刑法第2 條第
    1 項但書之規定，適用90年1 月10修正施行後之刑法第41條
    第1 項之規定，就被告所處之有期徒刑6 月諭知易科罰金之
    折算標準。
五、
（一）公訴意旨另以：被告甲○○○自86年12月20日起，以其個
      人名義擔任合會會首，召集含會首在內共36會之合會，預
      定會期自86年12月20日起至89年11月20日止，每會新臺幣
      （下同）2 萬元，每月20日，在其臺北縣永和市○○路28
      6 巷4 號之住處開標。合會之標息，採預先扣除之內標制
      ，投標之人必須以空白標單載明姓名及投標利息。詎其竟
      基於意圖為自己不法之所有及行使偽造私文書之犯意，虛
      增其妹田素蕙（編號6）、 其女吳玟玲（編號28）、其姑
      姑吳清櫻（編號34）為會員，影響合會之信用擔保之平衡
      及合會會員參加之意願。且其再利用會員彼此不完全認識
      ，且未到場投標之機會，在合會開標之不詳時間，至少冒
      用1 會（編號15）名義，行使不實標單，而向其餘會員偽
      稱係被冒標會員「吳花子」所標得，使開標當期之活會會
      員陷於錯誤而仍繳付會款。嗣因該互助會於88年9 月20日
      停標後，甲○○○隨即逃逸無蹤，各會員彼此互相比對得
      標資料，始悉上情。因認被告另涉犯刑法第216 條、第22
      0 條第1 項、第210 條之行使偽造準私文書罪，及同法第
      339 條第1 項之詐欺取財罪嫌云云。
（二）按犯罪事實應依證據認定之，無證據不得認定犯罪事實；
      又不能證明被告犯罪者，應諭知無罪之判決，刑事訴訟法
      第154 條第2 項、第301 條第1 項分別定有明文。事實之
      認定，應憑證據，如未能發現相當證據，或證據不足以證
      明，自不能以推測或擬制之方法，為裁判基礎；又所謂證
      據，係指足以證明被告確有犯罪行為之積極證據而言，該
      項證據須適於為被告犯罪之證明者，始得採為斷罪之資料
      。再認定不利於被告之事實，須依積極證據，苟積極證據
      不足為不利於被告事實之認定時，即應為有利於被告之認
      定，更不必有何有利之證據（ 最高法院30年度上字第816
      號、40年度台上字第86號及69年度台上字第4913號判例亦
      同此意旨）。
（三）公訴人認被告涉有前揭犯行，無非係依據：（一）被告於
      偵查中之供詞。（二）告訴人乙○○、戊○○，及證人辛○○、壬○○、癸○○、丙○○、丁○○、己○○、庚○○之證詞。（三）互助會單1 紙，資為論據。惟訊據被告
      堅詞否認有何行使偽造私文書及詐欺犯行，辯稱：伊未虛
      列田素蕙、吳玟玲、吳清櫻等人作為合會之會員，其均徵
      得其等同意，以其等名義加入合會；又伊並無冒標任何人
      之合會等語。經查：
    (一)按事實審法院對於證據之取捨，依法雖有自由判斷之權，
      然積極證據不足證明犯罪事實時，被告之抗辯或反證縱屬
      虛偽，仍不能以此資為積極證據應予採信之理由（最高法
      院21年上字第474 號、30年度上字第482 號判例亦同此意
      旨）。查公訴人認被告虛增其妹田素蕙（編號6）、 其女
      吳玟玲（編號28）、其姑姑吳清櫻（編號34）為會員一節
      ，無非係以被告未能提供其等年籍資料以供查證，或因被
      告辯稱其等身在大陸，無法尋覓等語，即認被告所辯均不
      可採，其必有虛列會員之行為云云，惟揆諸前揭說明，公
      訴人就此部分並未提出其他積極證據證明被告確有上開行
      為，能否僅因被告就其所辯未能提供資料以資查證，即認
      其必有此虛列行為，實非無疑。況一般民間互助會，無論
      會首或會員借用他人名義加入互助會之情況多所常見，且
      在互助會單上亦迭見以代號或別名加入會員之情形。又會
      首縱有虛列會員於互助會單之行為亦不構成偽造私文書罪
      （詳如後述），重點應在於其虛列會員之行為是否會影響
      互助會之信用擔保之平衡及合會會員參加之意願，或有無
      藉虛增之會員而詐欺會款之情形？查民間互助會，會員多
      係與會首相識而加入互助會，會員彼此間多半不相認識，
      本件並無任何會員出面指證係因見田素蕙、吳玟玲、吳清
      櫻等人加入會員，始願加入本件合會等情，是難認有何影
      響其他會員參加合會之意願。再本件互助會自86年12月20
      日起至88年9 月20日停標為止，已進行21會，亦無任何會
      員證述有於得標後，被告未交付前述田素蕙、吳玟玲、吳
      清櫻等3 人應繳納之會款之情事；又本件合會採內標制，
      只要有人得標，活會會員即應繳納扣除標息之會款，而死
      會會員一律繳納死會會款2 萬元，不致因田素蕙、吳玟玲
      、吳清櫻3 人加入合會，而導致其餘會員有多繳納會款之
      情形發生。況被告若有意以虛增會員方式詐欺取財，其犯
      意必起始於召會之初，豈有可能令本件合會進行至逾過半
      之21會之久，此顯與常情有違，益徵被告辯稱其召會之始
      並無詐欺犯意，嗣因遭他人倒會，且有死會會員不繳交會
      款始宣布倒會云云，尚非全無可採。
    (二)次按刑法第210 條之偽造私文書罪，以無製作權人而捏造
      他人名義製作該文書為構成要件，如行為人對於此種文書
      本有製作權，縱令其製作之內容虛偽，亦難論以該條之罪
      。又我國民間互助會，係由會首招募會員參加而成立，並
      由會首製作會單（互助會簿），記載會員姓名及相關事項
      ，交由會員收執以為憑信，會單上所列會員姓名，僅在識
      別會員為何人，而非表示會員本人簽名之意思，尚與所謂
      之署押有間，故會首在其有權製作之會單（互助會簿）上
      縱有虛列他人姓名為會員，乃屬內容不實，並非冒用他人
      名義製作，不能論以刑法第210 條之偽造私文書罪（最高
      法院84年度台上字第6516號、86年度台上字第3158號、92
      年度台上字第7219號判決均同此意旨）。準此，縱被告有
      虛列田素蕙、吳玟玲、吳清櫻3 人加入會員之情，亦不構
      成行使偽造私文書罪。
    (三)再查本件互助會連被告合計共36會，依證人田桂於偵查中
      證稱：伊是在第3 會時頂下（編號16）廖彩雪那會，伊是
      活會等語（見偵查卷第30頁）。證人癸○○在偵查中證稱
    　：伊參加1 會（編號33），伊是活會等語（見同上卷第30
      頁）。證人吳丙○○在偵查中證稱：伊參加2 會（編號25
      、35），伊都是活會等語（見88年度偵字第22067 號卷第
      22頁）。證人戊○○在偵查中證稱：伊參加3 會（編號21
      、22、31），伊都是活會等語（見同上卷第22頁）；證人
      乙○○在偵查中證稱：伊參加2 會（編號23、30），伊都
      是活會等語（見同上卷第22頁）。證人魏張緞妹在偵查中
      證稱：伊參加1 會（編號17），伊是活會等語（見同上卷
      第22頁）。證人己○○在偵查中證稱：伊參加一會（編號
      4）， 伊是活會等語（見偵查卷第26頁）。證人魏丁○○
      在偵查中證稱：伊參加一會（編號7）， 伊是活會等語（
      見同上卷第26頁）。證人江庚○○在偵查中證稱：伊參加
      一會（編號2）， 伊是活會等語（見同上卷第26頁）；證
      人壬○○在偵查及原審時證稱：伊原來參加1 會（編號10
      ），後來被告叫伊接下（編號14、15）2 會，均是活會等
      語，已如前述。另證人辛○○在偵查中證稱：伊接下編號
      15吳花子的會，伊還是活會等語，亦同前所述。互參以觀
      ，上開合會於88年9 月20日停標時，尚餘15會活會，惟依
      前開證人之證詞可知，扣除被告將編號15吳花子所參加一
      會有1 會2 讓之情形，雖仍尚有16個活會，然本件互助會
      自86年12月20日起會開始，迄今已近10年，且其中數會又
      幾經轉手，復有前揭1 會2 讓之情形產生，參與合會之會
      員對己身得標與否，亦不排除有記憶錯誤之可能性存在，
      且各會員又無記錄每會得標情形，以供查證，被告與證人
      所稱之活會數目僅有1 會之差，差距甚微，能否僅憑證人
      等自述活會之數額即認定被告確有冒標行為，實非無疑。
      況公訴人僅起訴被告係冒用編號15會員「吳花子」之名義
      ，行使不實之標單，而向其餘會員偽稱係被冒標會員「吳
      花子」得標，使開標當期活會會員陷於錯誤而仍按期交付
      會款云云，然如前述，依證人莊吳花子、辛○○、壬○○
      之證詞，僅能證明被告有1 會2 讓之事實，實無從證明被
      告有冒標「吳花子」該會行為，或該會於停標前，已為死
      會之情事，公訴人復未追加或擴張起訴範圍，而認被告有
      冒用其餘活會會員名義投標之犯行，依據前揭說明，此部
      分之罪嫌即有不足，本應為被告無罪之諭知，惟檢察官認
      被告此部分之行為與上開論罪科刑部分，分別有修正前刑
      法之牽連犯或連續犯之裁判上一罪之關係，爰不另為無罪
      之諭知，附此敘明。
據上論斷，應依刑事訴訟法第369 條第1 項前段、第364 條、第
299 條第1 項前段，刑法第2 條第1 項前段、第339 條第1 項、
修正前刑法第56條、90年1 月10日修正之刑法第41條第1 項，刑
法施行法第1 條之1 ，修正前罰金罰鍰提高標準條例第2 條，現
行法規所定貨幣單位折算新臺幣條例第2 條，中華民國96年罪犯
減刑條例第2 條第1 項第3 款、第7 條、第9 條，判決如主文。
本案經檢察官陳國鳴到庭執行職務。
中　　華　　民　　國　　96　　年　　9 　　月　　13　　日
                  刑事第一庭審判長法　官  蔡  長  溪
                                  法　官　陳  春  秋
                                  法　官　謝  靜  恒
以上正本證明與原本無異。
檢察官如不服本判決，應於收受送達後十日內向本院提出上訴書
狀，其未敘述上訴之理由者並得於提起上訴後十日內向本院補提
理由書（均須按他造當事人之人數附繕本）。
被告不得上訴。
                                  書記官  陳  珮  茹
中　　華　　民　　國　　96　　年　　9 　　月　　13　　日
附錄：本案論罪科刑法條全文
中華民國刑法第339條第1項
意圖為自己或第三人不法之所有，以詐術使人將本人或第三人之
物交付者，處5年以下有期徒刑、拘役或科或併科1千元以下罰金
。
